【裁判字號】    89,上,424
【裁判日期】    901219
【裁判案由】    拆屋還地
【裁判全文】
臺灣高等法院臺中分院民事判決  八十九年度上字第四二四號
      上  訴  人
      即附帶被上訴人  財團法人中華基督教浸信會華恩堂
      法定代理人      高平豐.
      即附帶上訴人    台灣土地銀行
      法定代理人      林彭郎
右當事人間拆屋還地事件，上訴人對於中華民國八十九年一月十日臺灣臺中地方法院
八十七年訴字第二八○八號第一審判決提起上訴，本院判決如左：
      主      文
原判決關於駁回被上訴人即附帶上訴人台灣土地銀行第二項之訴部分，及該部分假執
行之宣告，暨訴訟費用之裁判均廢棄。
上訴人即附帶被上訴人財團法人中華基督教浸信會華恩堂應再將坐落台中市○區○○
段第二七○之二地號如附圖所示Ａ部分面積九平方公尺、及坐落同段第二七○之七地
號如附圖所示Ｄ部分面積五平方公尺之土地上之圍牆拆除，並將上開土地返還被上訴
人即附帶上訴人台灣土地銀行。
原判決主文第二項所命給付超過新台幣肆拾貳萬玖仟伍百玖拾玖元，及自民國八十七
年十二月二十日起至清償日止按年息百分之五計算之利息，暨自八十七年七月二十二
日起至交還土地之日止按年依給付當年公告地價年息百分之十計算之數額部分，與上
開部分之假執行宣告，暨訴訟費用之裁判均廢棄。
前項廢棄部分，台灣土地銀行於第一審之訴，及假執行之聲請均駁回。
財團法人中華基督教浸信會華恩堂其餘之上訴、台灣土地銀行其餘之附帶上訴均駁回
。
第一、二審訴訟費用由財團法人中華基督教浸信會華恩堂負擔五分之四，餘由台灣土
地銀行負擔。
本判決台灣土地銀行就其勝訴部分以新台幣壹佰壹拾陸萬柒仟元為供擔保後，得假執
行。
台灣土地銀行其餘假執行之聲請駁回。
      事實及理由
一、本件被上訴人即附帶上訴人台灣土地銀行（以下簡稱為土銀）起訴主張：坐落台
    中市○區○○段第二七○之二、二七○之七地號土地，為土銀所有，財團法人美
    南浸信台北事務所無正當權源，占用上開土地如附圖所示Ａ、Ｂ、Ｃ、Ｄ部分搭
    蓋建物，並於民國八十一年七月二十二日將上開建物所有權贈與予上訴人即附帶
    被上訴人財團法人中華基督教浸信會華恩堂（以下簡稱為華恩堂），現由華恩堂
    占有使用中，華恩堂無權占有系爭土地，爰依民法第七百六十七條物上請求權規
    定，請求華恩堂應拆除上開建物，並將該土地返還予土銀，又華恩堂占有系爭土
    地而受有利益，致土銀受有相當於租金之損害，爰併依民法第一百七十九條前段
    不當得利規定，請求華恩堂應給付自八十一年七月二十二日起至交還土地之日止
    ，按年依給付當年之土地公告地價年息百分之十計算相當於租金之損害金，又華
    恩堂於鈞院始辯解上開租金有罹於時效期間之問題，惟此點並未據對造於原審提
    出等語。原審判決華恩堂應將坐落系爭土地上如附圖Ｂ、Ｃ所示部分，面積各為
    三十九、五十三平方公尺之地上建物拆除，並將上開土地返還予土銀，並給付土
    銀新台幣（下同）四十八萬五千七百六十元，及自八十七年十二月二十日起至清
    償日止按年息百分之五計算之利息，及自八十七年七月二十二日起至交還土地之
    日止，按年依給付當年公告地價年息百分之十計算之數額。華恩堂不服提起本件
    上訴，土銀則於本院提起附帶上訴，就華恩堂上訴人部分，土銀於本院聲明求為
    判決：駁回上訴；關於附帶上訴部分則聲明，求為判決：(一)原判決不利於土銀部
    分廢棄。(二)右廢棄部分，華恩堂應將坐落台中市○區○○段第二七○之二、二七
    ０之七地號土地，如附圖所示Ａ、Ｄ部分之地上物拆除，並將該部分土地返還予
    土銀。(三)上開廢棄部分，華恩堂應再給付土銀七萬三千九百二十元，及自八十七
    年十二月二十日起至清償日止按年息百分之五計算之利息，暨自八十七年七月二
    十二日起至交還土地之日止，按年依給付當年公告地價年息百分之十計算之數額
    。(四)土銀願供擔保請准宣告假執行。
二、上訴人即附帶被上訴人華恩堂則以：土銀原為台灣省政府之附屬機構，精省後台
    灣省政府之所存業務，均已移屬中央政府，系爭土地屬「中華民國」所有，土銀
    雖於五十三年十一月二十四日登記為管理機關，但管理國有士地，依台灣土地銀
    行章程第三章規定，並非銀行經營之業務範圍，亦非總經理秉承董事會之決議綜
    理全行業務之範圍，董事長及總經理雖對外均為代表人，但顯然以業務之性質是
    否屬於職權範圍為準，土銀於原審起訴，以總經理林彭郎為法定代理人，參照最
    高法院八十六年台上字第一九三一號判例「業務範圍」應依「訴訟標的之法律關
    係」判斷，而後認定當事人能力（含法定代理人之法定代理權是否欠缺），申言
    之，本件「訴訟標的之法律關係」非屬總經理所職掌之「銀行業務」範圍，林彭
    郎自非正當之法定代理人，又系爭土地雖登記為土銀管理，但屬國有財產法第四
    條之非公用財產（畸零地），與撥給各地國家機關使用之公用財產有別，國有非
    公用財產自五十八年一月二十七日國有財產法公布施行後，依該法第十二條規定
    以財政部國有財產局為管理機關，承財政部之命，直接管理之，依同法第十三條
    財政部固得視財產實施情況需要委託地方政府或適當機關代為管理或經營，但仍
    非土銀總經理之職權範圍；又華恩堂所有之禮拜堂係建在原為台中市新高畸二七
    ０地號土地上，於四十三年三月六日變更地目為建後，多次被政府依公權力配合
    都市計劃，逕為分割登記，分割登記後華恩堂享有同段二七０、及二七０之六地
    號之土地，並於四十三年五月二十二日以買賣為原因，取得所有權並登記在案，
    與系爭土地相鄰，而土銀於四十五年六月四日始以抵償債務為原因直接登記取得
    二七０之二地號土地所有權，於五十三年間二七０之二地號又分割出二七０之七
    地號，均在華恩堂該禮拜堂建築之後十年，華恩堂自始即非「侵奪」人，只因土
    地被政府依職權分割之結果，將禮拜堂部分土地編列為系爭地號，是行政權不當
    介入私人財產之結果，華恩堂之前手既於四十三年間取得上開土地，並為產權之
    登記，而華恩堂受讓自所有權人，地上建物亦必為基地所有權人所建，縱非基地
    所有人自建，亦必經其同意賦與房屋所有權人以地上權，華恩堂自始非「侵奪」
    人，亦非「無權占有」人，原審謂華恩堂之占有無任何權源，遽為不利於上訴人
    之判決，已有矛盾；況系爭土地為都市計劃區域內之畸零地，與華恩堂之土地毗
    連，依「台灣省畸零地使用規則」第三條，鄰地所有人有權合併使用或作調整地
    形之用，有卷附台中市政府「畸零地合併使用證明書」為證，又關於土銀所主張
    不當得利部分，上訴人並引用時效抗辯等語置辯。原審為上開之判決，華恩堂於
    本院聲明，求為判決：(一)原判決除駁回土銀其餘之訴及其假執行之聲請與命負擔
    訴訟費用部分外均廢棄。(二)前項廢棄部分，土銀在第一審之訴及其假執行之聲請
    均駁回。關於附帶上訴，答辯聲明則為：駁回附帶上訴。
三、土銀起訴主張坐落台中市○區○○段二七○之二、二七○之七地號土地為其所有
    ，華恩堂之前手財團法人美南浸信台北事務所（原判決駁回土銀對此部分之請求
    ，土銀未上訴已告確定）在土銀所有上開土地上，搭建如附圖所示Ａ、Ｂ、Ｃ、
    Ｄ部分所示之建物暨圍牆，並將上開地上物所有權贈與予華恩堂，目前系爭土地
    上之地上物均由華恩堂占有使用中等事實，業據華恩堂提出土地登記謄本二件、
    及相片四幀在卷可稽，復經原審會同地政機關測量人員履勘現場查明屬實，製有
    勘驗筆錄及複丈成果圖附卷可按，堪信土銀此部分之主張為真實。惟土銀主張華
    恩堂無權占有系爭土地，應將上開地上物拆除，並將土地返還予土銀，及華恩堂
    占有使用系爭土地而受有利益，應返還自八十一年七月二十二日起至交還土地之
    日止，依每年公告地價年息百分之十計算相當於租金之損害金一節，則為華恩堂
    所否認，並以上詞置辯，經查：
  (一)華恩堂辯稱：其所有之禮拜堂原係建在原為台中市新高畸二七０地號土地上，於
    四十三年三月六日變更地目為建地後，多次被政府依公權力配合都市計劃，其前
    手美南浸信台北事務所因分割登記後取得上開二七０、及二七０之六地號土地所
    有權，但政府依職權之不當分割，致將禮拜堂部分土地編列為土銀所有之系爭土
    地上，係行政權不當介入私人財產之結果等語，惟查：坐落台中市○區○○段二
    七○之二、二七○之七地號土地，係分別於四十五年十月十一日、五十三年七月
    一日登記為中華民國所有，土銀為管理者，嗣又登記為台灣土地銀行所有，而為
    目前系爭土地之所有權人一節，有土地登記謄本四件在卷可稽（見原審卷第六、
    七頁及本院卷第三十七、三十八頁），而華恩堂所有之上開禮拜堂除部分係建築
    在系爭土地上，尚建在同段二七０、二七０之六地號土地上，又上開二土地係分
    別於四十五年四月三十日、及五十三年十一月二十一日因分割、及買賣原因由財
    團法人美南浸信台北事務所取得所有權，華恩堂又於八十一年七月二十二日因贈
    與法律關係自美南浸信台北事務所取得上開二土地所有權等情，以上均有土地登
    記謄本在卷可稽（見原卷第五十二、一五四、及第八、九頁），而華恩堂主張之
    二七０地號土地，早於四十二年間十二月二十四日即分割出二七０之二地號，二
    七０之二地號土地又於五十三年五月二十七日奉省府令分割出二七０之七地號土
    地（見原卷第一五四、一五六、一五九頁），按二七０地號土地既於四十二年間
    即分割出二七０之二地號土地，二七０之七地號土地又從二七０之二地號土地所
    分割出，而財團法人美南浸信台北事務所於四十五年十月十一日始取得二七０地
    號土地，足見；兩造各所有之土地範圍於四十二年間即因分割結果已屬明確，並
    無因政府機關依職權分割之故，而將華恩堂所建之上開禮拜堂坐落之土地，編列
    為土銀所有之系爭土地之情，華恩堂此部分所辯，應不足採。
  (二)華恩堂又辯稱：其於八十七年十二月間向國有財產局台灣中區辦事處申購系爭土
    地時，及曾向台中市政府申請准許將系爭土地作為畸零地，與其所有上開之土地
    合併使用等語，並提出國有非公用不動產申購案收件收據、及台中市政府公有畸
    零地合併使用證明書各乙件為證（見原卷第三十九、四十頁），惟查：土銀於八
    十八年一月八日即以中代字第八八０００一七號函國有財產局台灣中區辦事處，
    表明系爭土地為土銀管有行產土地，目前並無出售計劃，惠請停止辦理出售事宜
    ，並經國有財產局台灣中區辦事處於同年月二十二日以台財產中處第八八０００
    五九四號函准刪除系爭土地之申購標的等情，亦有上開二函文在卷可佐（見原審
    卷第七十九、八十頁），再台中市政府上開公有畸零地合併使用證明書說明欄內
    亦記載「本證明書僅供合併使用或調整地形之參考，公產機關如需保留公用或依
    處理公產有關規定處理，不得以本證明書對抗」等語，按土銀為系爭土地之所有
    權人，基於所有權能作用，對系爭土地自有權為保留使用、或為其他用途，土銀
    既不同意將系爭土地作為公有畸零地合併使用，則華恩堂以上開函文抗辯其有使
    用系爭土地之權源，即無可取。
  (三)按無權占有他人土地，可能獲得相當於租金之利益，為社會通常之觀念；凡無法
    律上之原因而獲得相當於租金之利益，致他人受損害時，如該他人之返還利益請
    求權，已逾租金短期消滅時效之期間，債務人並為時效之抗辯者，其對於該相當
    於租金之利益，不得依不當得利之法則，請求返還（最高法院六十一年台上字第
    一六九五號判例、八十五年度台上字第七一一號判決參照）。又租金之請求權因
    五年間不行使而消滅。民法第一百二十六條亦有明文。查華恩堂目前占有土銀所
    有系爭土地如附圖所示之Ｂ、Ｃ部分土地蓋有建物、及占有如附圖所示Ａ、Ｄ部
    分土地建造圍牆等情，為華恩堂於本院準備程序中所不爭執之事實（見本院卷第
    二十五頁），華恩堂既無權占有系爭土地，即獲有相當於租金之利益，致土銀受
    損害時，土銀自得依不當得利法則，請求華恩堂給付相當於租金之利益之損害金
    ，惟查土銀係於八十七年十二月十日提起本件訴訟，則自起訴日往前推算五年期
    間，於八十二年十二月十日前之租金請求權，已罹於五年消滅時效期間，則土銀
    請求華恩堂自八十一年七月二十二日起至八十七年十二月九日止占用系爭土地相
    當於租金之損害金，應認已超過五年時效期間，華恩堂既對此部分已為時效之抗
    辯，土銀自不得依不當得利法則請求返還。次按城市地方租用基地建築房屋之租
    金，以不超過土地及其建物申報總價額年息百分之十為限。土地法第一百零五條
    準用第九十七條第一項定有明文。經查系爭土地自八十一年起至八十六年之申報
    地價每平方公尺均為八千八百元，自八十九年迄今每平方公尺為七千零四十元等
    情，有台中市中正地政事務所九十年八月二十一日九十中正地所三字第一三五一
    七號函在卷可稽（見本院卷第八十四頁），而系爭土地位於台中市○○路，白天
    商店林立，夜間尚有市集，商業活動頻繁，交通便利，土地利用價值頗高，為大
    眾所週知之事實，有原審勘驗筆錄及現場照片十三幀在卷可憑（見本院卷第一一
    三至一二０頁），土銀請求按申報地價年息百分之十計算華恩堂所受利益，本院
    認屬適當，核計華恩堂占有之如附圖所示Ａ、Ｂ、Ｃ、Ｄ之面積共為一０六平方
    公尺，而系爭土地申報地價於八十二年十二月十日起至八十七年七月二十一日止
    ，每平方公尺均為八千八百元，已如上述，計算華恩堂此期間共四年又二百二十
    一天，其所受利益，應為四十二萬九千五百九十九元（計算方式為：
    106*8800*4*10 / 100＋106*8800*221/365*10/100=429,599），則土銀請求華恩
    堂應給付自八十二年十二月十日起至八十七年七月二十一日止相當租金之損害金
    四十二萬九千五百九十九元，及自起訴狀繕本送達翌日即八十七年十二月二十日
    起至清償日止，按年息百分之五計算之利息部分，為有理由，應予准許；再華恩
    堂目前仍占用系爭土地使用，土銀請求華恩堂自八十七年七月二十二日起至交還
    系爭土地之日止應按年依給付當年申報地價年息百分之十計算之相當租金之損害
    金部分，亦為有理由，應予淮許。
四、綜上所述，土銀基於物上請求權法律關係，請求華恩堂應將系爭土地如附圖所示
    Ａ、Ｂ、Ｃ、Ｄ部分土地上之建物暨地上物拆除，並將該土地返還，洵屬正當，
    應予准許；又依不當得利法則，請求華恩堂應應給付上開所受利益四十二萬九千
    五百九十九元，及自起訴狀繕本送達翌日即八十七年十二月二十日起至清償日止
    ，按年息百分之五計算之利息部分，及自八十七年七月二十二日起至交還系爭土
    地之日止，應按年依給付當年申報地價年息百分之十計算之相當租金之損害金，
    均為有理由，應予准許。原審駁回土銀關於系爭土地如附圖所示Ａ、Ｄ部分之請
    求，尚有未洽，土銀附帶上訴請求華恩堂應將系爭二七○之二地號如附圖所示Ａ
    部分面積九平方公尺、及二七○之七地號如附圖所示Ｄ部分面積五平方公尺之土
    地上之圍牆拆除，並將上開土地返還之，為有理由，自應由本院將該部分原判決
    廢棄改判；又原判決關於判決給付損害金部分，判准土銀已罹於時效期間之八十
    一年七月二十二日起至八十七年十二月九日止相當租金利益之不當得利部分，華
    恩堂關於此部分之上訴，為有理由，自應由本院就此部分廢棄，並駁回土銀附帶
    上訴之此部分損害金之請求，至華恩堂其餘之上訴，則為無理由，應予駁回。又
    土銀陳明願供擔保聲請假執行，經核無不合，爰定相當擔保金併准許之。
五、本案事實已臻明確，兩造其餘攻擊防禦方法，不足以影響本判決結果，爰不一一
    論述，併此敘明。
據上論結：本件華恩堂之上訴為一部有理由、一部無理由，土銀之附帶上訴為一部有
理由、一部無理由，依民事訴訟法第四百四十九條第一項、第四百五十條、第七十九
條但書、第四百六十三條、第三百九十條第二項判決如主文。
。中      華      民      國    九十      年    十二    月    十八      日
~B1民事第四庭審判長法  官  黃斐君
~B2                法  官  陳蘇宗
~B3                法  官  張浴美
右為正本係照原本作成。
如對本判決上訴，須於收受判決送達後二十日內向本院提出上訴書狀，其未表明上訴
理由者，應於提出上訴後二十日內向本院提出上訴理由書（須按他造人數附具繕本）
，並繳納送達用雙掛號郵票拾份（每份參拾肆元）。
上訴時應提出委任律師或具有律師資格之人之委任狀；委任有律師資格者，另應附具
律師及格證書及釋明委任人與受任人有民事訴訟法第四百六十六條之一第一項但書或
第二項（詳附註）所定關係之釋明文書影本。
~B                書記官  郭振祥
中      華      民      國    九十      年     十二     月     十九     日
附註：
民事訴訟法第四百六十六條之一（第一項、第二項）
對於第二審判決上訴，上訴人應委任律師為訴訟代理人。但上訴人或其法定代理人具
有律師資格者，不在此限。
上訴人之配偶、三親等內之血親、二親等內之姻親，或上訴人為法人、中央或地方機
關時，其所屬專任人員具有律師資格並經法院認為適當者，亦得為第三審訴訟代理人
。
                                                                        Ｂ


司法院資訊處製作；財團法人民間司法改革基金會備份。
